【裁判字號】    99,上易,1632
【裁判日期】    990914
【裁判案由】    恐嚇等
【裁判全文】
臺灣高等法院刑事判決                99年度上易字第1632號
上  訴  人  臺灣桃園地方法院檢察署檢察官
被      告  甲○○
上列上訴人因被告恐嚇等案件，不服臺灣桃園地方法院98年度易
字第1218號，中華民國99年6 月24日第一審判決（聲請簡易判決
處刑案號：臺灣桃園地方法院檢察署98年度偵字第12489號），
提起上訴，本院判決如下：
    主  文
上訴駁回。
    理  由
壹、程序方面
    被告以外之人於審判外之言詞或書面陳述，除法律有規定者
    外，不得作為證據。被告以外之人於偵查中向檢察官所為之
    陳述，除顯有不可信之情況者外，得為證據。公務員職務上
    製作之紀錄文書、證明文書，除顯有不可信之情況外，亦得
    為證據。又按被告以外之人於審判外之陳述，雖不符刑事訴
    訟法第159條之1至第159條之4之規定，而經當事人於審判程
    序同意作為證據，法院審酌該言詞陳述或書面陳述作成時之
    情況，認為適當者，亦得為證據；當事人、代理人或辯護人
    於法院調查證據時，知有刑事訴訟法第159條第1項不得為證
    據之情形，而未於言詞辯論終結前聲明異議者，視為有前項
    之同意，刑事訴訟法第159條之1、第159條之5第1項、第2項
    分別定有明文。經查，本院相關之供述或非供述證據，並無
    顯不可信之情況，檢察官、被告於準備程序中對本案之供述
    、非供述證據均表示無意見而同意作為證據（本院卷第28頁
    背面），本院審酌各該證據作成之狀況，亦認為適當，依前
    揭規定，本案相關之供述、非供述證據，均有證據能力。
貳、實體方面
一、本件聲請簡易判決處刑意旨略以：被告於民國（下同）98年
    5月20日，在臺北縣樹林市○○街199之號其不知情之友人陳
    文清住處，發現陳文清飼養鴿子之鴿舍內，飛來乙○○進行
    放飛訓練賽鴿1 隻，竟萌生不法所有之意圖，徒手竊取該賽
    鴿，再依該賽鴿腳環所載之電話號碼，於同日下午3 時21分
    許，以0000000000門號撥打電話予乙○○恐嚇其須以新臺幣
    （下同）2,500 元至香山交流道贖鴿，致乙○○心生畏懼，
    依約前往並交付2,500元予被告，嗣於98年5月22日上午11時
    30分許，被告在臺北縣樹林市○○街62號前為警查獲，並扣
    得門號0000000000之手機1支，因認被告涉犯刑法第320條第
    1項之竊盜罪及第346條第1項之恐嚇取財罪嫌云云。
二、按犯罪事實應依證據認定之，無證據不得認定犯罪事實；不
    能證明被告犯罪者，應諭知無罪之判決。刑事訴訟法第 154
    條第2 項及第301條第1項，分別定有明文。次按認定不利於
    被告之事實，需依積極證據，苟積極證據不足為不利於被告
    事實之認定時，即應為有利於被告之認定，更不必有何有利
    之證據；又事實之認定應憑證據，如未能發現相當證據，或
    證據不足以證明，自不能以推測或擬制之方法，以為裁判基
    礎；此所謂認定犯罪事實之積極證據，係指適合於被告犯罪
    事實之認定之積極證據而言，雖不以直接證據為限，間接證
    據亦包括在內；然而無論直接或間接證據，其為訴訟上之證
    明，須於通常一般之人均不致有所懷疑，而得確信其為真實
    之程度者，始得據為有罪之認定，倘其證明尚未達到此一程
    度，而有合理之懷疑存在時，致使無從形成有罪之確信，根
    據「罪證有疑、利於被告」之證據法則，即不得遽為不利被
    告之認定（最高法院30年上字第816 號、29年上字第3105號
    、40年台上字第86號及76年台上字第4986號判例意旨參照）
    。
三、本件檢察官認被告涉犯上開犯行，無非係以證人乙○○於警
    詢中之證詞為主要依據。訊之被告堅詞否認有何竊盜及恐嚇
    取財之犯行，並以：98年5 月20日伊至友人陳文清住處泡茶
    時，見有賽鴿飛到陳文清的鴿舍，伊即依照賽鴿腳環上的電
    話撥打予賽鴿的主文王進昌，王進昌請伊送至香山交流道交
    予乙○○，並允諾將貼補油錢2500元，陳文清有看到伊自鴿
    舍中取出1 隻鴿子，並沒有異見，之前亦曾言明伊可自行取
    鴿，伊係打電話給王文進，王文進說鴿子太小無法飛回，伊
    始主動送回，乙○○受王文進之託，交付2500元貼補伊油錢
    ，並取回鴿子，伊未竊盜及恐嚇取財等語。經查：
  (一)被告有於98年5 月22日上午11時30分許，攜王進昌所有之賽
    鴿1 支至香山交流道，除將該賽鴿交予王進昌之員工乙○○
    外，並取得乙○○所交付之2,500 元等情，業據被告供承在
    卷，核與證人乙○○於警詢及原審審理時證述相符，堪屬信
    實。
  (二)而就該賽鴿因何而來乙節，被告於偵查及原審準備程序時均
    陳稱：伊朋友陳文清在樹林的山上有鴿舍，伊去陳文清哪裡
    泡茶，該賽鴿是自行飛到陳文清的鴿舍，伊依該賽鴿腳環上
    的電話聯絡鴿主等語（原審卷第21頁背面），證人陳文清於
    原審審理時證稱：伊在大棟山靠近兔仔坑附近有養放山雞，
    因為興趣所以也有養鴿子，但鴿舍沒有在管理，任由鴿子自
    由進出，鴿舍偶而會有多一、兩隻鴿子進來，伊經營養雞場
    2 年半左右的時間，被告去過該處約10次左右，被告有抓過
    2次鴿子，其中1次還是拿黑色的鴿子等語（同上卷第46、47
    頁）明確，證人陳文清所述確與被告所述相符，再參酌證人
    即賽鴿之鴿主王進昌於本院審理時就本案鴿子的品種為何，
    證稱：「是黑色的玻拉」等語（同上卷第67頁背面）明確，
    亦與證人陳文清前揭所述相吻合，公訴檢察官於99年6月4日
    所提出之補充理由書亦於犯罪事實欄載明被告係於98年5 月
    20日在陳文清住處取得鴿子，有臺灣桃園地方法院檢察署檢
    察官補充理由書1份在卷（同上卷第101頁）足憑，是綜合上
    情以觀，被告稱：該賽鴿是自行飛到陳文清的鴿舍內乙節，
    非屬虛妄，應值採信。
  (三)而被告於取得該賽鴿後即依該賽鴿腳環上所留之電話與鴿主
    王進昌聯絡，就其2 人聯絡之內容為何乙節，證人王進昌於
    原審審理時證稱：「98年5 月20日時，伊人在國外，伊與乙
    ○○在新竹養的鴿子可能和其他鴿子飛到北部別人的地方，
    有人打電話告訴伊撿到伊的鴿子，對方說他要放回來，伊和
    對方說那隻鴿子是小鴿子，你放了牠飛不回來，伊請對方開
    車把鴿子送下來，伊會貼補對方油錢2,500 元，伊跟對方說
    到香山時，打電話和乙○○聯絡，伊有留乙○○的電話給對
    方，伊也有和乙○○說等看到鴿時，給對方2,500 元」等語
    （同上卷第67頁背面）明確；至於2,500 元是如何計算得出
    ，證人王進昌證稱：「對方說他在北部，我計算來回車程，
    大約需要1700元，但是依照我們的習慣，如果鴿子是我們自
    己去抓回來，也要準備伴手禮，就是大衛杜夫香煙壹條，價
    格大約是八百元」等語（同上卷第68頁背面）明確，證人乙
    ○○於原審審理時亦證稱：當天伊老板王進昌打電話給伊表
    示鴿子到別人的鴿舍，伊老板說請對方把鴿子送到香山交流
    道，也要貼人家油錢，2,500 元是老板王進昌決定的，因為
    從桃園到香山也要貼人家油錢，外加香煙一條大約是八、九
    百元等語（同上卷第87頁背面）明確，是由證人王進昌、乙
    ○○前揭所述可知，被告於取得該隻賽鴿後，即致電予王進
    昌告知拾獲鴿子並詢問如何返還乙事，係王進昌主動要求被
    告將該鴿子送至香山交流道，被告並未出言恐嚇，況2,500
    元之代價亦係王進昌審酌交通費用及謝禮等情後主動提出，
    是綜合上情以觀，被告自始即無將該賽鴿據為己有之意，且
    亦未曾出言恫嚇王進昌或為任何惡害之通知，故自難認被告
    有何不法所有之意圖。況參酌證人王進昌於原審審理中陳稱
    本案之賽鴿是黑色玻拉，市價約新臺幣5、6萬元，是養鴿子
    的人都可以看得出來等語，足徵本案之賽鴿價值不斐，倘被
    告本即欲藉此勒贖王進昌，其對該賽鴿之價值當有所認識，
    其理應主動向王進昌要求與該賽鴿身價相符之高額贖款，豈
    有可能於王進昌提出區區2,500 元之代價即應允之，且尚須
    耗費時間、精力親自從北部將該賽鴿送自香山之理？此益徵
    被告確純係協助王進昌將賽鴿送回，除收取來回之油錢、費
    用及王進昌所交付之謝禮外，要無任何不法所有之意圖甚明
    。
  (四)至檢察官雖舉出證人乙○○於警詢中之陳述，認被告有竊盜
    及恐嚇取財之犯行，然觀諸證人乙○○於警詢中之陳述，其
    自始即陳明對方是撥打老板王進昌之電話，因王進昌人在國
    外，所以向對方留下伊電話方便聯絡交付贖款等語（臺灣桃
    園地方法院檢察署98年度偵字第12489號偵查卷第9頁至第12
    頁）明確，且於警方詢問對方是如何恐嚇、交付贖款？證人
    乙○○答以：對方撥打0000-000000 伊所使用之話，伊告訴
    他在新竹市○○○○道附近中華路6 段點將鴿舍前，對方駕
    駛7961-VU 號白色自小客車，由一名年約40歲左右之成年男
    子，提著一只塑膠鴿籠，當時伊在等候他，該男子趨前，伊
    便問多少錢，對方就說新臺幣2,500 元，伊就當場交付給對
    方新臺幣2,500 元等語（同上卷第11、12頁）明確，是由證
    人乙○○於警詢中之證述可知，被告自始聯絡之對象即係王
    進昌，乙○○僅係依王進昌之指示前往香山交流道交付款項
    予被告並取回賽鴿，且被告未對乙○○為任何恐嚇之言語甚
    明，是縱乙○○於警詢中曾表明欲對被告提起竊盜、恐嚇取
    財之告訴，然實亦難單憑此即遽認被告確有竊盜、恐嚇之舉
    。況證人乙○○及王進昌於原審審理時均陳明，其等並無對
    被告提出告訴之意，而何以警方會對乙○○筆錄乙節，依證
    人即製作乙○○筆錄之新竹市警察局刑警大隊偵三隊警員陳
    義旺於原審審理時證稱：「本件是乙○○在交付贖款時，有
    告知香山區養鴿協會的會長鍾漢清，乙○○有去找鍾漢清，
    鍾漢清說交付贖款是在他家附近，交付贖款後，鍾漢清有跟
    我們說被害人有交付贖款的情事，後來我們就去對被害人製
    作筆錄」及「乙○○當時是有提告訴，但他是代人訓練鴿子
    ，鴿主當時人在大陸，鴿主我們沒有辦法聯絡」等語（原審
    卷第95頁正面），是由證人陳義旺前揭證述可知，其等全係
    經由鍾漢清轉述始知上情，且其等未曾與實際與被告電話聯
    絡之鴿主王進昌取得聯繫甚明，而證人鍾漢清於原審審理時
    就案發經過係證稱：當時係在路上碰到乙○○（綽號「阿興
    」），乙○○說鴿子被人家網走，他是外地人怕會有事情，
    所以找伊陪，乙○○只有說2500元，但沒有說是誰開的價，
    後來是因為新竹警察破獲另一擄鴿集團，因為另一案件之被
    害人與伊熟識，所以邀伊一起過去做筆錄，伊見到陳義旺警
    員，就主動告知此事等語（同上卷第105、106頁），是依證
    人鍾漢清上開證詞可知，其僅係於路上與乙○○偶遇，即應
    乙○○之邀陪同前往香山交流道交付2500元予被告並領回本
    案之賽鴿，然其對於被告與鴿主王進昌聯絡之經過全然不知
    ，即貿然告知警方本案亦屬擄鴿勒贖，此實僅屬鍾漢清個人
    臆測，自不得執為不利被告之認定，且參酌證人乙○○於警
    詢中之筆錄，亦未提及被告有何恫嚇或惡害通知之舉等情，
    均已如前述，是本件證人乙○○於警詢中之陳述，實不足以
    認定被告確有如檢察官所述之竊盜及恐嚇取財之犯行。
  (五)至證人鍾漢清於原審審理時雖證稱：98年5 月20日至陪乙○
    ○去取回鴿子時，乙○○有說鴿子中了，被人家網走，很倒
    楣，行話中擄鴿勒贖都是用鴿子中了來表示，擄鴿勒贖案件
    中一隻鴿子通常都是用1,500元到3,000元來贖回等語（原審
    卷第105 頁正、背面），然乙○○並非實際與被告聯絡之人
    ，且公訴檢察官亦不否認該賽鴿係自行飛到陳文清鴿舍而非
    遭被告網走，均已如前述，鍾漢清前開證述又係轉述乙○○
    之陳述，是其所為之證述，有無失真，已非無疑，況證人鍾
    漢清上開證述，亦僅係其個人曾有之經歷，本院自不得單憑
    證人鍾漢清個人之推斷，即遽認被告有何竊盜及擄鴿勒贖之
    犯行。
四、檢察官上訴意旨略以：「(一)關於本案賽鴿之來源，被告先於
    偵查中供稱：「（鴿子是飛到陳文清的鴿舍，為何是你聯絡
    鴿主？）因為陳文清抓給我，我就打電話給鴿主。」云云（
    參見98年6 月15日偵訊筆錄），直至證人陳文清於審理中具
    結證稱：「（被告有在你的養雞場抓走載有寫上電話腳環的
    鴿子？）我不曉得，因為鴿子腳環是很小的東西，所以我沒
    注意。」「（你認為被告可以從你鴿舍抓走戴有別人腳環的
    鴿子嗎？）如果我有看到，我會跟他說不可以，因為不是我
    們的東西就不可以拿走，就像我的雞被抓走我會有損失。」
    等語（參見99年4月8日審判筆錄），被告始改稱：「（你如
    何拿到本案的鴿子？）我自己去陳文清的鴿舍拿的，當時陳
    文清人在廚房，他知道我去拿鴿子，沒有阻止我去拿鴿子，
    我拿的那一隻鴿子是黑色的」等語，可見被告是在陳文清的
    鴿舍的，發現本案乙○○進行放飛訓練之賽鴿l 隻，於陳文
    清不知情下，萌生不法所有之意圖，將該賽鴿竊為己有，再
    依該賽鴿腳環所載之電話號碼聯絡取贖事宜，否則，被告何
    需對陳文清隱瞞取走本案賽鴿乙事，並私下聯絡鴿主付款取
    鴿，是原審認定被告無將本案賽鴿據為己有之不法所有意圖
    ，顯有違誤。(二)證人乙○○於98年5 月20日付款取贖後，旋
    於翌日即98年5 月21日，赴新竹市警察局刑警大隊偵三隊製
    作筆錄，並提出本件竊盜及恐嚇之告訴，此有該調查筆錄在
    卷可考（參見偵卷第9 至12頁），證人即製作該調查筆錄之
    偵查佐陳義旺亦結證稱：製作筆錄當時，乙○○確實有要提
    出竊盜及恐嚇取財之告訴，但是他希望以後不要出庭等語（
    參見99年5 月27日審判筆錄），參以證人乙○○於偵審中經
    多次傳訊拒不到庭，嗣於99年5 月11日審理中到庭作證，即
    推翻警詢所述，證稱：「（你在警局中說，你要提出竊盜及
    恐嚇的告訴，你的意思是否為被告偷你的鴿子還有恐嚇？）
    我本來沒有要告對方，在我們養鴿子2500元不算什麼，這算
    禮尚往來。」、「我工作很忙，我沒有要告被告。」等語，
    可見證人乙○○因不願奔波法院作證，故於審理中有迴護被
    告之證述，乙○○於警詢之證述較接近犯罪時間且未衡量利
    害關係或受人影響，應較審理中之證述為可採，原審採信乙
    ○○於審理中之證述認定被告未曾出言恫嚇或為惡害之通知
    ，亦有可議。(三)證人王進昌於法院書記官以電話詢問地址時
    ，不願說出地址，並說案發當時人在國外，什麼都不知道，
    不要淌這渾水，隨便法院要罰鍰或拘提，只要法院科他罰鍰
    或拘提他，就會讓法院上電視等情節，有臺灣桃園地方法院
    辦理刑事案件電話記錄查詢表在卷可佐，可見證人王進昌亦
    無意願到庭證述本件案情，故其於99年4 月22日到庭證稱：
    付款2500元是貼補被告油錢云云，亦屬迴護被告之詞，不足
    採信。(四)證人即鴿會會長鍾漢清於審理時結證稱：98年5 月
    20日陪乙○○去取回鴿子時，乙○○有說鴿子中了，被人家
    網走，很倒楣，行話中擄鴿勒贖都是用鴿子中了來表示，據
    鴿勒贖案件中一隻鴿子通常都是用1,500元到3,000元來贖回
    等語（參見99年6 月10日審判筆錄），證人鍾漢清擔任鴿會
    會長，自當熟悉鴿主遭人擄鴿勒贖之用語及一般取贖金額，
    鍾漢清已證實乙○○確曾表示「鴿子中了」也就是遭擄鴿勒
    贖之意，況本件被告取贖之金額與鍾漢清證述一般擄鴿勒贖
    案之贖金、相當，且乙○○顯因遭擄鴿勒贖而心生畏懼，始
    偕同擔任鴿會會長之鍾漢清同行見證。參以被告在本件之前
    已有擄鴿勒贖之前科，經臺灣桃園地方法院以93年度易字第
    489號判處有期徒刑1年確定，有被告之前案紀錄表附卷可稽
    ，本件顯係被告故技重施。而鴿主王進昌養鴿多時，理當知
    悉擄鴿勒贖之模式，所以被告只需打電話告知王進昌鴿子中
    網等事，王進昌與被告間即已達到恐嚇取財之認知，王進昌
    因人在國外始吩咐乙○○前去贖鴿。又被告如係有心交還賽
    鴿，理應告知被害人其聯絡方式，方便雙方約定交付賽鴿之
    時間地點，惟被告皆以未顯示來電號碼之方式與被害人聯絡
    ，顯然是畏懼洩漏行蹤及身分。再以鴿主王進昌之角度觀之
    ，若王進昌真認為被告是好心要交回賽鴿，必然於第一通電
    話被告表示要將賽鴿送至下新竹時，就趕緊主動告知其人在
    國外，須由乙○○代為處理，請被告與乙○○聯絡，以免被
    告因王進昌人在國外通聯不便而白跑一趟，但王進昌亦未如
    此為之，顯然王進昌主觀上亦知道本件是擄鴿勒贖，不確定
    被告打電話來之意圖及是否真會交還賽鴿，方在被告到了新
    竹後，才告知須由乙○○代為處理。以上情節足認被告確有
    擄鴿勒贖之犯行，原審未細究上情，遽為被告無罪之諭知，
    容有未洽」云云，惟查：(一)被告曾至證人陳文清取鴿，證人
    陳文清均無異詞，此經證人陳文清於原審證述無訛，且其於
    原審亦證以：「伊曾經依鴿子腳環上電話號碼，打電話給鴿
    主，請鴿主帶回去，他們都會帶香菸來，我不曉得被告從我
    養雞場抓走的鴿子是否有帶腳環…我從來不過問被告進出我
    鴿舍取走我的鴿子」（原審卷第46頁背面、第47頁正面）；
    至其證稱：「如果我有看到被告從我鴿舍抓走戴有別人腳環
    的鴿子，我會跟他說不可以因為不是我們東西就不可以拿走
    ，就像我的雞被抓走我會損失」等語，因其前已證稱曾依鴿
    子腳環號碼通知鴿子取回等情，足見該證詞主在證明被告若
    有不法所有意圖，其將阻止，尚非證明其不同意被告通知鴿
    主，自難執此為被告不利之論據。(二)證人乙○○固曾至警方
    提出告訴，惟其不願出庭作證，乃因其未受任何損失，為免
    訟累，係人之常情而經查無證據足證被告對證人乙○○有何
    恫嚇或惡害之通知，自難以證人乙○○告訴後不願再追究或
    出庭作證，遽認證人乙○○必為被告所恐嚇所致。(三)證人王
    進昌因證人乙○○受其囑託順利達成取回鴿子目的，復無約
    定金額外之花費，自不願節外生枝，增加訟累，而其於原審
    證以付款2500元是貼補被告油錢等語，核與證人乙○○所支
    付之金額相同，且該鴿屬名鴿，市價約5、6萬元，經證人王
    進昌證述綦詳，倘被告有恐嚇取財之意圖，所要求之金額，
    當不止此數，亦見前述，則證人王進昌上開證詞核與常情，
    尚無不符之數，殊難遽認其證詞顯屬迴護被告。(四)至證人鍾
    漢清證實證人乙○○表示「鴿子中了」固有遭擄鴿勒贖之意
    ，惟此乃證人乙○○在未取回鴿子前恐被告交付鴿子時將無
    端加碼，乃有上開疑慮，在乏被告確有竊盜及恐嚇取財犯行
    之明證下，自難遽認證人乙○○因遭擄鴿勒贖而心生畏懼。
    又被告前有擄鴿勒贖犯行，經判處有期徒刑1 年，固有前案
    紀錄表附卷足憑，惟上開案件係被告架網擄鴿，核與被告於
    本案之行為態樣迥異，自難比附援引，執為被告有罪之論據
    。要之，檢察官上訴意旨，尚嫌失據，自不足取。
    綜上所述，公訴人提出之證據均無足證明被告有何竊盜及恐
    嚇取財之犯行。此外，本院復查無其他積極證據足資證明被
    告有公訴意旨所指之上開犯行，揆諸首揭法條及判例意旨說
    明，本案被告犯罪即屬不能證明。
五、原審認被告犯罪不能證明，而為無罪之諭知，認事用法，核
    無不合，檢察官上訴意旨，仍執陳詞，指摘原判決不當，求
    予撤銷改判，為無理由，應予駁回。
據上論斷，應依刑事訴訟法第368條，判決如主文。
本案經檢察官周誠南到庭執行職務。
中    華    民    國    99    年     9    月    14    日
                  刑事第三庭  審判長法  官  陳博志
                                    法  官  劉興浪
                                    法  官  許文章
以上正本證明與原本無異。
不得上訴。
                                    書記官  蔡慧娟
中    華    民    國    99    年    9     月    14    日

司法院資訊處製作；財團法人民間司法改革基金會備份。
